【裁判字號】    95,台上,4620
【裁判日期】    950824
【裁判案由】    違反毒品危害防制條例
【裁判全文】
最高法院刑事判決            九十五年度台上字第四六二０號
    上  訴  人  甲○○
                        號2樓（在押，另案在監執行中）
上列上訴人因違反毒品危害防制條例案件，不服台灣高等法院中
華民國九十五年五月十二日第二審判決（九十四年度上訴字第二
一一八號，起訴案號：台灣板橋地方法院檢察署九十二年度偵字
第九九三七號），提起上訴，本院判決如下：
    主  文
原判決撤銷，發回台灣高等法院。
    理  由
本件原判決認定上訴人甲○○曾向綽號「王六」之成年男子購買
第二級毒品安非他命（下稱安非他命）施用。民國九十二年五月
八日晚間八時許，「王六」攜帶其所有之安非他命乙批前往台北
縣新莊市○○○路十二巷二十五弄二十二號四樓上訴人租屋處，
以上訴人所有之電子磅秤、分裝杓、分裝袋分裝為十四包（總淨
重四八九點０八公克，驗餘淨重四八八點八七公克），要求上訴
人代為測試毒品成分後並代為販賣與不特定人牟利，上訴人予以
應允。乃與「王六」共同基於意圖販賣營利之犯意聯絡而收受持
有上開安非他命十四包，藏置於上開住處房間置物架內。翌日（
五月九日）晚間七時許，「王六」復攜帶其所有之安非他命乙批
前往，將之分裝為九包（總淨重五四點二八公克，驗餘淨重五四
點一三公克），要求上訴人一併代為販賣與不特定人營利，約定
售出後將由「王六」另行給付安非他命一公克予上訴人為酬，上
訴人仍與「王六」共同基於前開意圖販賣營利之同一犯意聯絡，
接續收受持有上開安非他命九包，藏置於上開住處房間內之照明
燈內。嗣於同月十日下午四時三十分許，為台北縣政府警察局蘆
洲分局查獲，扣得上開安非他命二十三包（總計驗餘淨重五四三
公克），及藏置安非他命所用之照明燈乙具、電子磅秤乙台、分
裝杓乙支等情。因而撤銷第一審之不當判決，改判論處上訴人共
同意圖販賣而持有第二級毒品罪刑，固非無見。惟查：(一)有罪判
決書之事實一欄，為適用法令之準據，法院應將依職權認定與論
罪科刑有關之事實，翔實記載，然後於理由內逐一說明其憑以認
定之證據，並使事實認定與理由說明，互相適合，方為合法。倘
若事實認定與理由說明，不相一致，或事實、理由欄內之記載，
前後齟齬，按諸刑事訴訟法第三百七十九條第十四款後段規定，
均屬判決理由矛盾之當然違背法令。又按共同正犯之成立，以有
意思之聯絡為必要，如實施犯罪時，一方意在販賣第二級毒品，
一方意在意圖販賣而持有第二級毒品，縱其二人共同非法持有第
二級毒品，但其所犯之罪名不同、犯罪構成要件亦異，則其意思
聯絡並不一致，自不能以販賣第二級毒品罪或意圖販賣而持有第
二級毒品罪之共同正犯問擬。原判決事實欄先則認定：「被告與
『王六』共同基於意圖販賣營利之犯意聯絡而收受持有上開安非
他命十四包……及九包」（原判決事實欄二）等語，嗣於理由欄
又謂：「被告曾多次向『王六』購買安非他命施用，且『王六』
係專門販賣安非他命營利等情，業為被告供述在卷，『王六』顯
係基於營利之意圖而從事販賣安非他命無疑。被告既允諾代為販
賣安非他命與他人，並進而接受持有該等毒品，『王六』亦許以
事成後給付四包重一公克之安非他命做為報酬，則被告係與『王
六』共同意圖販賣而持有該等毒品，亦屬灼然……被告之上開犯
行，與『王六』間有共同之犯意聯絡及行為分擔，均為共同正犯
」（原判決理由欄一之(五)及二）等語。既認定「王六」係「專門
販賣安非他命營利」，上訴人係「意圖販賣而持有安非他命」，
似已認定「王六」所為係販賣第二級毒品罪，上訴人則係犯意圖
販賣而持有第二級毒品罪，其二人間所犯罪名既異，如何成立意
圖販賣而持有第二級毒品罪之共同正犯？原判決論上訴人以共同
意圖販賣而持有第二級毒品罪，其事實記載與理由說明，不相一
致，而其理由前後之論敘，亦相互齟齬，均屬判決理由矛盾之當
然違背法令。(二)刑事訴訟法第九十五條第一款規定：「訊問被告
應先告知犯罪嫌疑及所犯所有罪名，罪名經告知後，認為應變更
者，應再告知」，乃被告在刑事訴訟程序上應受告知之權利，為
憲法第八條第一項正當法律程序保障內容之一，旨在使被告能充
分行使防禦權，以維審判程序之公平。法院就新增或變更之罪名
，均應於其認為有新增或變更之時，隨時、但至遲於審判期日前
踐行告知之程序，使被告知悉而充分行使其防禦權，始能避免突
襲性裁判，而確保其權益。本件上訴人被訴違反毒品危害防制條
例案件，檢察官起訴書認其係犯該條例第四條第二項之販賣第二
級毒品安非他命罪嫌，第一審亦依該罪論科；原審變更檢察官起
訴書所引適用之法條，改論以同條例第五條第二項意圖販賣而持
有第二級毒品罪，然依原審九十五年四月二十七日下午三時審判
筆錄之記載，審判長對上訴人僅告知檢察官起訴書及第一審判決
書記載之犯罪事實及罪名，而未告知應變更之新罪名，依上揭說
明，其訴訟程序難謂無瑕疵可指。以上為上訴意旨所指摘及本院
得依職權調查之事項，應認原判決有發回更審之原因。
據上論結，應依刑事訴訟法第三百九十七條、第四百零一條，判
決如主文。
中    華    民    國  九十五  年    八    月  二十四  日
                      最高法院刑事第二庭
                          審判長法官  紀  俊  乾
                                法官  黃  正  興
                                法官  陳  東  誥
                                法官  陳  世  淙
                                法官  洪  佳  濱
      本件正本證明與原本無異
                                      書  記  官
中    華    民    國  九十五  年    八    月  二十八  日
                                                    Ｍ


司法院資訊處製作；財團法人民間司法改革基金會備份。
